臺灣高等法院臺中分院刑事判決　　　　　　　　九十年度重上更(二)字第八八號
　　上　訴　人　臺灣臺中地方法院檢察署檢察官
　　上　訴　人
　　即　被　告　甲○○
　　選任辯護人　桑銘忠
　　　　　　　　宋永祥
右上訴人等因被告違反貪污治罪條例案件，不服臺灣臺中地方法院八十三年度訴字第
三一○三號中華民國八十六年四月七日第一審判決（起訴案號：臺灣臺中地方法院檢
察署八十三年度偵字第一○○二九號、一三○○○號），提起上訴，經最高法院發回
更審，本院判決如左：
    主      文
原判決關於甲○○被訴利用職務上之機會詐取財物罪部分撤銷。
甲○○依據法令從事公務之人員，利用職務上之機會，詐取財物，處有期徒刑柒年，
褫奪公權伍年。犯罪所得財物新台幣貳佰肆拾玖萬零伍佰陸拾柒元應予追繳，並發還
被害人台灣省水利局（現為經濟部水利局）機械工程隊，如全部或一部無法追繳時，
以其財產抵償之。
    事      實
一、甲○○係前台灣省水利局機械工程隊（下稱機工隊）副工程師，於民國（下同）
    八十一年間，擔任機工隊台中施工所主任，負責中部地區水利局交付該機工隊辦
    理之工程發包施工之督導及核銷承包商之請款業務，係依據法令從事公務之人員
    。其於八十年十一月初，與賴靖森共同謀議，由其出資而以賴靖森名義成立仁友
    工程行，專門售予機工隊台中施工所發包工程之材料。八十一年間，機工隊承辦
    水利局第三工程處所發交之大安溪子堤防工程，由甲○○負責承辦發包。甲○○因欲承包該工程而仁友工程行未具承包資格，甲○○乃囑賴靖森向日富營造公
    司負責人己○○借牌，己○○以抽取得標價百分之十酬碼為條件應允之。甲○○
    、賴靖森順利以日富營造公司名義得標後，即由賴靖森負責該工程之施工。嗣八
    十一年七月七日發生水災，造成該工程部分受損。甲○○因急需款項發放工資且
    賴靖森因犯案待執行，工程無法順利進行，乃與賴靖森同赴台中榮民總醫院找當
    時住院平日專門承包機工隊工程之榮孟企業有限公司負責人乙○○商議，請其借
    款新台幣（下同）一百零四萬元以供發放工資之用，並邀其出院後接掌工地工作
    ，允諾將以工程款來還款，且告以洪水損失部分已經申請理賠，將來理賠款亦可
    由乙○○取得，乙○○因而允借。甲○○為詐得較高額理賠款，且亦可還清向乙○○所借之款項，竟於同年七月二十三日會勘災害現場時，向台灣產物保險股份
    有限公司承辦人姚肇業及東方保險公證人公司負責人丁○○力爭受損鼎塊需重新
    施作、下沈鼎塊需吊起拉高，否則無法通過驗收，致保險公司及公証公司人員亦
    首肯其說，而同意理賠鼎塊重作款項。東方保險公證人有限公司於八十一年八月
    廿八日提出公證報告，擬賠金額計十噸元鼎塊部分理賠八十五萬六千六百八十八
    元、二十噸元鼎塊理賠八十一萬四千九百四十九元（以上皆含施工費）、及重新
    施作鼎塊所需水泥八十四萬二千六百二十四元，共計二百五十一萬四千二百六十
    一元，另理賠堤防挖方、舖塊石、土坡整修、臨時運輸道路、臨時擋排抽水、鐵
    模及雜項工程等，合計共理賠三百三十四萬五千零三十二元（擬核給金額並經機
    工隊同意），台灣產物保險股份有限公司於八十一年九月廿三日同意理賠並寄發
    同額之支票一紙予機工隊收執，該款項並於八十一年九月三十日入於機工隊之帳
    戶。乙○○於八十一年七月底八月初出院後，甲○○告以只需修護堤坡及其他受
    損部分，而鼎塊只要僱工部分修護即可，並未告以就鼎塊部分其已向保險公司力
    爭及保險公司是否已同意理賠其中一半之重作金額，及就鼎塊部分應予重作。乙○○經請工頭丙○○核估修護有關堤坡（含挖方、舖塊石、灌漿）、臨時道路、
    擋排水設施及鼎塊修護實際上約只需經費一百萬元，後續未完成之邊坡砌石部分
    需四百六十萬元工資材料費，並向己○○瞭解，該工程除土方工程、挖土工程、
    基礎工程及鼎塊製造工程均已駿工，工程款業已領取外，賸餘未完成之工程款尚
    有八、九百萬元，初估有近二百萬元之利潤，乃答應承接該工程後續部分。在修
    補損害方面，並命工頭丙○○僅修護堤坡及其他受損部分，鼎塊部分只僱工修補
    受洪水沖損之邊角，花費二萬四千元，而未重新施作。依機工隊之規定，必須承
    包商實際有修護支出費用，並檢據核實無誤後，方得支付理賠金。甲○○明知鼎
    塊部分只僱工修補花費二萬四千元，並未再購買水泥重作，亦未將下沈之鼎塊拉
    高，因其為仁友工程行之實際負責人，為圖詐領該部分保險金，甲○○乃於八十
    一年十二月十二日授意不知情之己○○提出災害補償申請書及同意切結書，領取
    十噸元鼎塊、二十噸元鼎塊部分之施工費理賠款連同其餘理賠施工費合計一百八
    十六萬三千元，己○○扣除百分之十之酬金後將餘額交給乙○○，甲○○利用保
    管仁友工程行之印章及發票之機會責由不知情之乙○○將仁友工程行之印章及發
    票拿至施工所，由甲○○囑時任施工所點工亦不知情之胡創凱偽填上機工隊向仁
    友工程行購買八十四萬二千九百三十元水泥以作鼎塊用之發票，逾越賴靖森授權
    使用之範圍，足生損害於仁友工程行之名義負責人賴靖森，甲○○並在上開不實
    發票上核章後，據以向機工隊請領前述之理賠金，而後將該水泥款項連同仁友工
    程行之砂石理賠款四十萬七千七百九十六元（按仁友工程行係以自己名義承包後
    轉向乙○○所經營之砂石廠購買砂石）合計一百二十五萬零七百二十六元以機工
    隊名義之支票寄予乙○○，乙○○並將之存入其妻之戶頭而予兌現，事後並用於
    工程之款項所用。甲○○詐領之十噸元鼎塊保險金八十五萬六千六百八十八元、
    廿噸元鼎塊保險金八十一萬四千九百四十九元、重新施作鼎塊所須水泥之保險金
    八十四萬二千九百三十元，計二百五十一萬四千五百六十七元，扣除丙○○實際
    有修護災害受損部分及鼎塊部分僱工修補邊角花費二萬四千元外，共詐得二百四
    十九萬零五百六十七元。甲○○對此款並曾多所需索，且未再返還原借之一百零
    四萬元。後因台灣省水利局第三工程處負責前述工程之監工林萬銅對上開水泥發
    票不同意核銷，甲○○找己○○索取發票彌縫不果，己○○詢問乙○○，乙○○
    始知悉全情。
二、案經臺灣臺中地方法院檢察署檢察官指揮法務部調查局台中市調查站移送及臺灣
    臺中地方法院檢察署檢察官自動檢舉偵查起訴。
    理      由
一、訊據被告甲○○否認有右揭犯行，辯稱：賴靖森成立仁友工程行是賴自己的意見
    ，賴靖森向日富營造公司借牌也是賴自己與日富接洽，伊不清楚，伊並未承作大
    安溪子堤防工程，該工程由日富營造得標，賴靖森是己○○之工地代理人，水
    災發生後，公證人公司丁○○到現場勘查損害，伊未提出任何意見，理賠金額係
    公證人公司所開列的，該項理賠係己○○以書面及電話要求理賠，另外也有要求
    乙○○重新施作水災鼎塊受損部分，水泥係叫己○○購買，重新施作鼎塊所購買
    八十四萬二千九百三十元水泥發票是乙○○拿來的，當時發票之名稱及數目已寫
    好，何人所寫，伊不知，何況有叫胡創凱幫忙寫發票云云。惟查：
　(一)關於甲○○確屬仁友工程行之實際負責人，且賴靖森係基於甲○○之授意而有借
    牌得標等情，已據被告賴靖森於原審偵、審中供陳甚明，核與證人日富營造公司
    實際負責人己○○所證述之情節相符，又前開工程遭受水災後，賴靖森即離開工
    地現場，且賴靖森當時有案在身，而於八十一年七月七日向乙○○之妻取得一百
    零四萬元，事後並由乙○○接手該工程等情，業據賴靖森、乙○○供述明確，並
    有賴靖森書立之收據及台灣台中地方法院檢察署刑案資料查註紀錄表各一紙在卷
    可考。依賴靖森於八十一年三月二十日已因偽造文書案經判刑八月確定，且於八
    十一年九月十四日因未到案執行而經執行單位通緝之情以觀，甲○○所承包之工
    程確難由賴靖森來完成。而甲○○在八十一年七月廿三日第三次會勘災害現場時
    ，曾要求姚肇業、丁○○須理賠鼎塊重新施作或吊起拉高，否則無法通過驗收等
    情，亦據姚肇業於偵查中證稱：「‧‧‧八十一年七月廿三日當天經東方公司查
    看，認為雖有部份鼎塊破損，但是鼎塊已實際達到防災功效，實在不需要再重作
    ，但是機工隊人員表示鼎塊有破損、下陷，將來無法按設計高層驗收，所以一再
    表示需要辦理鼎塊理賠」（參八十三年度他字第四八五號卷第一四○頁）；丁○○於偵、審中證述：「第三次亦由甲○○通知我說現場已開挖要我前去估算損失
    ，我乃與姚（肇業）先生共赴現場會勘，現場由機工隊開挖了五、六處遭掩埋區
    域，經詳細估算，丁壩及鼎塊有下陷及損壞而未有流失情形，我乃告知甲○○該
    等鼎塊實已達原設計防災之功效而又未流失，鼎塊部份不應理賠，而甲○○表示
    ，該等工程尚未驗收，頂塊下陷或遭沖損都不能通過驗收，勢必重作鼎塊或予調
    升回原設計位置，始能通過驗收‧‧‧」等語（參八十三年度他字第四八五號卷
    第一六四頁反面、八十三年度偵字第一○○二九號卷第六七頁、原審卷第二宗第
    一一二頁、本院上訴卷第一宗第九十五頁反面），又於偵查中被訊及甲○○表示
    對保險理賠未提出任何意見時，丁○○答稱：「該工程受災曾三度至現場估查，
    若沒有受損，我與保險公司人員沒必要那麼辛苦，又機工隊曾以公文（八十一年
    七月十四日八一水機工字第三七九○號函，參原審卷第二宗第六十七頁）要求那
    些理賠項目，保險公司與我均需一一查估，本來有關鼎塊雖有破損，我與保險公
    司本不予理賠，但經開挖及機工隊要求，所以才有上述之理賠數據，絕非我與保
    險公司自行核算」（八十三年度偵字第一○○二九號卷第四四頁反面）等語無訛
    。故被告辯稱水災發生後，公證人公司丁○○到現場勘查損害時，伊未提出任何
    意見云云，應係卸責之詞，無足採取。丁○○嗣後雖改稱：伊與保險公司姚肇業
    前後三次到現場去查估，第三次在現場開挖五、六個地方遭掩埋區域，發現鼎塊
    有的斷頭、有的磨平、也有下陷，因為影響到堤防的安全，應該要修復，需要提
    高、填補底部，一定要修復，壞掉部分要重做，照現場情形，鼎塊損壞部分需要
    重做十噸有一一四個，二十噸有六十七塊，重做加墊高費用大約二百三十幾萬，
    發二萬四千元不可能修護，後來該工程有無照理賠去施作，我不知道等語（見本
    院更二審卷(一)第一一七頁），然不惟與其於上開偵審時及證人姚肇業之供詞有異
    ，且按證人之供詞於距離案發時刻較近時，記憶較為清晰，亦較無機會受他人干
    預而佈詞預設情節，其於彼時之供述自較真切可信，從而證人丁○○於上開偵審
    時之供詞，應較為可採，且鼎塊其後有無重新施作，其無法確定，該證詞亦不足
    為被告有利證明。
  (二)又乙○○於水災過後接手該工程，並未購買水泥及重新施作鼎塊部分，業經乙○○於偵、審中證述：我八十一年七月底八月初接下仁友工程行之後續工程後，即
    從未買過水泥，至於向機工隊領取水泥補償款是甲○○通知我領款，本來甲○○
    要我拿出八十多萬元水泥之發票，我說並未買何來發票，才將仁友工程行之發票
    給他，我不知道他如何開；當時鼎塊並沒有損害，只有邊坡受到損害，我有負責
    將水災後下沈之鼎塊拉高，並將鼎塊下方流失之基礎填平，來撐持鼎塊，鼎塊的
    角再修補花了兩萬多元，但並沒有重新製作鼎塊，損害是邊坡及砌石部分，鼎塊
    部分並未重做等語甚明（參八十三年度他字第四八五號卷第七五頁反面、第一八
    三頁反面；原審卷第一宗第五十四頁反面、第七十一頁反面、第一二三頁反面、
    第一三三頁、第一四二頁；本院更一審卷第六十五頁反面），又前開工程實際施
    工之證人丙○○於偵查中亦證稱：「‧‧‧八十一年七、八月間，乙○○僱我進
    行『大安溪子堤防工程』施工，當場‧‧‧十噸之鼎塊護壩及二十噸三角鼎塊
    丁壩（俗稱『肉粽』）有十數個部份破損我乃將破損之『肉粽』修護（僅以水泥
    修補，並未重新灌作）‧‧‧」，又經訊及前開工程至施工完畢有無重新構築十
    噸鼎塊一百十四個、二十噸鼎塊六十七點五個等情時，答稱：「沒有此事，我只
    以機工隊提供之水泥修護十多個鼎塊，並未如所述重新或吊高填土」（八十三年
    度他字第四五八號卷第一一七頁正、反面，第一八○頁正、反面）「‧‧‧鼎塊
    缺角部份我叫工人修護了一、二十個，共三、四個工人，用了四天，每日薪一千
    五、六百元左右，共支二萬四千元‧‧‧」等語（參八十三年度偵字第一○○二
    九號卷第六十四頁），足見水災過後確無購買水泥重新施作鼎塊之情事。證人乙○○雖於本院前審審理中就前開事實供稱忘記了等語（參本院上訴卷(一)第六十三
    頁反面），並於本院訊問時翻異前詞供稱有買水泥重新構築頂塊云云（本院更一
    卷第四十一頁反面、第六十六頁及更二審卷(一)第一０五、一０六頁頁），惟經核
    與其前開歷次於偵、審中所陳及證人丙○○所陳顯不相符，顯係迴護被告之詞，
    不足為憑。另乙○○於偵查時雖供承：「‧‧‧八十一年七月底我至子溪堤防
    工程現場時，曾要求丙○○陪同我一起至現場查看估價，當時該工程基礎土方、
    十噸元鼎塊護壩及二十噸三腳鼎塊丁壩工均已完成‧‧‧」等語（見他字卷第七
    十七頁），然乙○○上開供述僅在說明鼎塊部份業經構築完成，並無經水災損壞
    部份業經修復之供述，且其當日係前往「查看估價」，自無鼎塊修復完成之可能
    ，況上開工程之災害復舊係自八十一年八月二日開始，有卷附工程監工日報可稽
    （見八十三年度偵字第一三○○○號卷附件四），益見上開工程鼎塊部份之損壞
    不可能於八十一年七月底前即已修復，是乙○○此部分之供詞亦不得資為被告有
    利之認定。至證人丙○○於本院經被告甲○○聲請傳訊時證稱：伊不是修護鼎塊
    ，是因坡堤坍塌下來砂石堆在基礎地方，伊因用挖土機清砂石時不慎損傷到鼎塊
    ，才叫工人將損破鼎塊修補，並不是修護鼎塊本身，鼎塊會造成缺角原因與水災
    受損無關云云（見本院更一審卷第五三頁反面及更二審卷(一)第八七頁），惟上開
    工程鼎塊受損確由於八十一年七月七日水災所造成業經姚肇業、丁○○等證述屬
    實，丙○○證稱鼎塊會造成缺角原因應與水災受損無關等語，應屬個人臆測之詞
    ，尚難憑採，從而上開『大安溪子堤防工程』因水災所造成之鼎塊受損，並未
    經實際施工者乙○○及丙○○另行購買水泥並重新構築，應可認定。
　(三)證人即台灣治水工業股份有限公司（以下簡稱台灣治水公司）經理涂英明於調查
    中曾證稱該公司出租予機工隊之二十噸元鼎塊鐵模，於八十一年七月間洪水過後
    ，部分有損壞，該公司乃於八十一年八月一日起至同年月九日，陸續將鐵模運回
    桃園公司進廠修理（見偵字第一○○二九號卷第十九頁），證人即安川利水工業
    股份有限公司（以下簡稱安川公司）經理盧榮洲於調查中亦陳稱該公司出租予機
    工隊之十噸元鼎塊鐵模，於八十一年七月間洪水過後有受損，該公司乃於同年七
    月二十八日及同年八月一日將所有受損害及現場剩餘之鐵模運回公司修理等詞（
    見偵字第一○○二九號卷第二十一、二十二頁），並各提出鐵模損壞損失統計表
    、點收清單等件影本為證，然查台灣治水公司出租予機工隊之鐵模係二十組，但
    損壞及損失合計六組，其中損壞部份約佔四組，已無法修復使用，受災損後所餘
    九組鐵模堪用，若以正常工作進度每日製作一次，則完成六十七點五個鼎塊，需
    時七點五個工作天，若因時間急迫需趕工每日製作二次，則可在四個工作天完成
    等情，有台灣治水公司八十七年三月三十一日八七台治字號第○○一號函及八十
    七年七月二十七日八七台治字第○○三號函存卷可參（見本院上訴卷第二宗第九
    十五頁、第三宗第十七頁），而安川公司則另函復如依可堪用之十噸元鼎塊鐵模
    二十二組，灌模施作一一四個十噸元鼎塊，需時十二個工作天，但如依最快施作
    速度，則六個工作天即可完成，亦有安川公司函件可稽（見本院上訴卷第二宗第
    一四四頁，第三宗第二十頁），依上函件所述，工地現場雖尚有鐵模可供施作鼎
    塊，然前開工程鼎塊確未依公證報告內容為修復已如前所述，故前開台灣治水公
    司、安川公司之函件亦非可資為被告有重新構築鼎塊之有利認定。至證人即機工
    隊事務工戴麗玉及證人己○○、張連發分別於調查站所供機工隊領取保險款後，
    支付日富公司災害理賠款等各項支出付款云云（見他字卷第一八六至一九九頁、
    二○九至二一○頁），僅證明有付款於各廠商，不足為被告確有買水泥重新施作
    鼎塊之有利證明。
　(四)甲○○為圖詐領保險金偽造發票部分，亦據己○○、賴靖森、乙○○、胡創凱等
    人及台灣省水利局第三工程處負責前述工程之監工林萬銅證述詳盡。證人戊○○
    雖於本院證稱系爭工程現場實際監工為胡創凱，監工都是查看現場施作情形，核
    對第三工程處的監工日報表，校對工程項目，轉送機工隊，請領工程款一般是業
    主請領的等語（見本院更二審卷(一)第一一八頁），然系爭機工隊向仁友工程行購
    買水泥之發票係由被告囑由胡創凱所填寫，業據胡創凱於偵查時證稱：程序上我
    們要填多少數額都由廠商拿來數據由工程員審核，再由施工所主任（即被告）審
    核無誤，再交給我們填寫發票，我依他們之指示填寫該發票後再交由戊○○及甲○○審核後，再由會計送到機工隊‧‧‧我只是根據工程員及施工所主任指示去
    填寫數據，至於實際進度多少，我沒有資格去審核等語甚詳（見偵字第一００二
    九號卷第八七頁），且仁友工程行之印章及發票均放在施工所供施工所人員開立
    發票乙節，亦據乙○○於偵查時證述明確（見他字第四五八號卷第七五頁反面）
    ，又仁友工程行名義負責人賴靖森於偵查中亦證稱：仁友工程行沒有販售水泥與
    該工程包商或機工隊，等到後來甲○○與第三區工程處因八十多萬元水泥款發生
    爭執時，甲○○才叫我去找林萬銅請他蓋章通過等語（見偵字第一００二九號卷
    第四六頁反面、第六五頁反面），足見系爭發票確係被告囑由不知情之胡創凱所
    開立據以請領賠償金，被告辯稱其非現場監工，不知廠商之印章置於施工所，亦
    無參與系爭工程之承作云云，核係飾卸之詞，委無足取。
　(五)被告甲○○於八十一年七月廿三日會勘時，為詐得理賠款，以將來無法通過驗收
    為由，力爭理賠鼎塊重新施作之保險金，同時卻不要求被告乙○○重新施作，進
    而於知悉理賠款已入機工隊之帳戶，被告甲○○即以其為仁友工程行實際負責人
    及台中施工所主任雙重身分取得仁友工程行之發票，復在其上為虛偽記載並予核
    章，以該偽造之發票持向機工隊行使，致機工隊陷於錯誤而交付該理賠款項予乙○○，並有該發票扣案可證，自係利用職務上之機會，而詐騙機工隊已取得之保
    險金之行為，公訴意旨雖認被告甲○○係向台灣產物保險股份有限公司施行詐術
    致該公司陷於錯誤而予理賠，惟查該保險公司係參酌公證人公司之意見而同意理
    賠，且其對被告甲○○之意見亦首肯，認為係在理賠之範圍以內而予理賠，並非
    受甲○○單方意見所欺矇，此業據證人即該保險公司承辦人姚肇業到庭證述屬實
    ，公訴人此部分所指，尚有誤會。而系爭保險理賠款，雖依臺灣省水利局機械工
    程隊民國八十五年十二月十八日八五水機工字第二二四一號函所敘『本件工程理
    賠金額經本隊確認接受，本隊則依契約書內第九條災害處理「‧‧‧工程遭受損
    害時，有營造保險工程者依甲方投保保單有關規定辦理‧‧‧」辦理，當承包商
    完成災害修護並經施工所查驗後，則由承包商開立領據或發票報隊核銷，由於該
    理賠係屬補償性質，且其自負額不份及修護經費有不足時，本隊均不予補貼，因
    此並不指定必須開立發票』（原審卷第二宗第二○七頁），惟經本院前審函調本
    件工程契約書，該契約書內容第九條關於災害處理之約定，業經契約雙方另以『
    大安溪子堤防工程施工補充說明書』予以刪除，又該補充說明書就本件工程災
    害發生後，承包商即日富公司可否於未依公證報告內容為修復時受有保險理賠之
    補償，經查並無相關之約定（本院更一卷第九十七頁），惟按本件工程之理賠補
    償，係以保險公司實際理賠金額予以補償，而其修復種類、項目、數量仍以保險
    公司之公證報告為準，此有水利局機工隊八十六年八月十三日八六水機工字第○
    八三三號函在卷可稽（本院上訴卷第一卷第一○六頁）。故本件工程，承造之乙○○應於按保險公司之公證報告為工程之修復後方得領取補償款無疑。至台灣省
    水利技師公會九十一年三月二十六日九一省水技公字第００三七號函所述依本件
    工程施工補充說明書之約定，本工程發生天然災害，如無地形變遷或無法繼續施
    作或設計變更取消原工程項目之情形，本件工程保險理賠金應歸承包商所有等語
    （見本院更二審卷(二)第四頁），僅敘及依契約相關規定，本件保險理賠金應歸承
    包商取得，然並無承包商可未依公證報告內容修復即得受有理賠之陳述，是該函
    所述尚不影響前開認定，乙○○仍應依公證報告內容為重新施作鼎塊，方得領取
    補償金甚明。又如前述，本件工程就鼎塊部份，乙○○、丙○○僅依被告甲○○
    之指示為部份修護，並未依公證報告內容重新施作，而水利局第三工程處查驗人
    員林萬銅僅於八十一年七月八日到場會勘水災受損情形，其餘二次會勘及保險理
    賠林萬銅均無法知悉，而林萬銅、潘榮彰雖分別於八十一年七月二十一日、十月
    十九日就本工程查驗，然就同年七月七日水災沖毀部份並沒有查驗，只就目視看
    得到的部份查驗等情，亦經證人林萬銅及潘榮彰於偵、審中結證屬實（見他字卷
    第一二四頁，原審卷第三宗第二十頁，本院前審卷第二卷第八四頁），復有查驗
    紀錄表附卷足憑（八十三年度偵字第一三○○○號卷附件八），被告雖辯稱該工
    程鼎塊係以重新施作或以修補方式修復以肉眼即可分辨，其並無施用詐術隱瞞工
    程查驗人員云云，然系爭工程鼎塊受沖損後，依常理在完工驗收前，監造人員以
    肉眼觀察應可辨識究係重新施作或僅以修補方式修補，固有經濟部水利署九十一
    年五月十五日經水工字第０九一五０二０六三九０號函在卷可佐（見本院更(二)審
    卷(二)第十五頁），惟系爭工程發生災害後，驗收之標準係以竣工圖說（設計圖說
    ）為準，並非以保險公司理賠之公證報告為準，此有經濟部水利處九十年十一月
    八日經（九０）水利工字第０九０五０四四０一八號函在卷可稽（見本院更二審
    卷(一)第一三七、一三八頁），是工程監造人員於驗收時僅須查驗工程是否與竣工
    圖說相符，至承包商是否有依公證報告內容就鼎塊部分重新施作，非在工程查驗
    之範圍內，此亦據林萬銅於偵查時證稱保險理賠項目是機工隊與保險公司之間的
    關係，與第三區工程處無關等語甚明（見他字第四五八號卷第十八頁），故被告
    明知工程驗收僅以竣工圖說為標準，且明知系爭鼎塊經水災沖損後僅須修補邊角
    即可與竣工圖說相符而驗收通過，然竟一方面向保險公司力爭理賠鼎塊重新施作
    之保險金，一方面則指示乙○○僅以修補之方式修復鼎塊，嗣後再偽造不實之發
    票持向機工隊行使，致機工隊陷於錯誤而交付該理賠款項予乙○○，使乙○○領
    得保險賠償款以清償被告欠乙○○之債務，其詐取保險補償金之事實，應堪認定
    。又依卷附保險公司損失理算表（他字卷第六頁以下）及己○○提出之災害補償
    申請書以購買水泥統一發票所示，甲○○係詐欺領得其中十噸元鼎塊保險金八十
    五萬六千六百八十八元、廿噸元鼎塊保險金八十一萬四千九百四十九元、重新施
    作鼎塊所須水泥之保險金八十四萬二千九百三十元，計二百五十一萬四千五百六
    十七元，扣除丙○○實際有修護災害受損部分及鼎塊部分僱工修補邊角花費二萬
    四千元外，實際共詐得二百四十九萬零五百六十七元，併予敘明。
二、被告甲○○係前台灣省水利局機械工程隊副工程師，於八十一年間並擔任機工隊
    台中施工所主任，為被告所自承，則其係依據法令從事公務之人員，且係仁友工
    程行之實際負責人，其利用職務上之便，及在其持有仁友工程行印章及統一發票
    之機會，逾越仁友工程行名義上負責人賴靖森授權使用範圍，囑不知情之胡創凱
    偽填水泥等名目及其金額數量之發票，於核章後持以行使，並利用不知情之己○○出具切結書，致機工隊陷於錯誤而為給付保險金，核其所為，係犯貪污治罪條
    例第五條第一項第二款之利用職務上之機會，詐取財物罪、刑法第二百十六條、
    二百十條之行使偽造私文書罪，盜用印章、偽造私文書之低度行為為偽造及行使
    之高度行為所吸收，業務上登載不實文書之低度行為為行使之高度行為所吸收，
    均不另論罪，公訴人認被告係犯刑法第二百十條、第二百十五條之罪，起訴法條
    ，尚有未洽，應予變更。其利用不知情之胡創凱偽填發票，為間接正犯。其所犯
    前開二罪間有方法結果之牽連關係，應從一重貪污治罪條例第五條第一項第二款
    之利用職務上之機會，詐取財物罪處斷。又貪污治罪條例係於八十一年七月十七
    日公布施行，被告犯罪後，貪污治罪條例，業於八十五年十月廿三日修正並公布
    施行，貪污治罪條例第五條第一項第二款法定本刑併科罰金部分提高為新台幣六
    千萬元以下，較諸舊條例第五條第一項第二款法定本刑併科罰金部分為新台幣二
    百萬元以下為重，依刑法第二條第一項但書規定，自應適用修正前最有利於行為
    人之法律處斷，併此敘明。原審予被告甲○○論科，固非無見，惟原判決就被告
    逾越授權範圍偽造統一發票，持以行使，未論以刑法第二百十六條、第二百十條
    之罪，已有未合，且於事實及理由欄內認被告甲○○明知本件工程於八十一年七
    月二十一日初驗通過，於八十一年七月二十三日會勘時以將來無法通過驗收為由
    ，向保險公司力爭理賠鼎塊重新施作之保險金等情，經核該八十一年七月二十一
    日所進行之查驗，乃部份查驗而非初驗，大安溪子堤坊工程係於八十二年一月
    五日完成初驗，八十二年四月十七日完成驗收乙節，有初驗紀錄表、驗收證明等
    影本附卷可稽（他字卷第一四八頁，本院前審卷(三)第三十七頁），故被告甲○○
    並非於初驗完成後明知工程已驗收完成，而力爭保險理賠，應係如上述於工程一
    般查驗時，利用其他監工人員無法發現工程之隱蔽部份，先向保險公司力爭全額
    保險理賠，另囑承造之乙○○僅部份修復再向水利局詐領保險補償，是原判決就
    此部份之認定，尚屬有誤。又原審以證人涂英明、盧英洲所陳，即遽以推論於水
    災發生後，工地現場已無鐵模可供施作，並據以認定上開工程鼎塊未重新構築，
    亦有違誤。是檢察官上訴謂被告甲○○係犯貪污治罪條例第四條第一項第三款之
    罪及被告甲○○上訴意旨否認犯罪雖無足取，然原判決既有上述可議，即應由本
    院就被告甲○○被訴利用職務上之機會詐取財物罪部分撤銷改判。爰審酌被告犯
    罪之動機、目的、手段，犯罪所生之危害詐領金額、犯罪後未坦承犯行之態度等
    一切情狀，量處如主文第二項所示之刑，並宣告褫奪公權，以資懲儆。又被告甲○○所詐領之十噸元鼎塊保險金八十五萬六千六百八十八元、廿噸元鼎塊保險金
    八十一萬四千九百四十九元及重新施作鼎塊所須水泥之保險金八十四萬二千九百
    三十元，計二百五十一萬四千五百六十七元，扣除丙○○實際有修護災害受損部
    分及鼎塊部分僱工修補邊角花費二萬四千元外，共詐得二百四十九萬零五百六十
    七元，應依法追繳並發還被害人台灣省水利局（現為經濟部水利局）機械工程隊
    ，如全部或一部無法追繳時，以其財產抵償之。
據上論結，應依刑事訴訟法第三百六十九條第一項前段、第三百六十四條、第二百九
十九條第一項前段、第三百條、貪污治罪條例第二條前段、第十條第一項、第二項、
第十七條、修正前貪污治罪條例第五條第一項第二款，刑法第十一條前段、第二條第
一項但書、第三十七條第二款、第二百十六條、第二百十條、第五十五條，判決如主
文。
本案經檢察官李榮鴻到庭執行職務。
中      華      民      國      九十一  年      十      月      八      日
                                臺灣高等法院臺中分院刑事第四庭
                                      審判長法　官　洪　耀　宗
                                            法  官　劉　登　俊
  法　官  蕭  錦  鍾
右正本證明與原本無異。
如不服本判決應於收受送達後十日內向本院提出上訴書狀，其未敘述上訴之理由者並
得於提起上訴後十日內向本院補提理由書（均須按他造當事人之人數附繕本）。
                                            書記官  蘇  昭  文
中      華      民      國      九十一  年      十      月      九      日
附錄論罪科刑法條：
修正前貪污治罪條例第五條第一項第二款：
有左列行為之一者，處七年以上有期徒刑，得併科新臺幣二百萬元以下罰金：
一、意圖得利，擅提或截留公款，或違背法令收募稅捐或公債者。
二、利用職務上之機會，詐取財物者。
三、對於職務上行為，要求期約或收受賄賂，或其他不正利益者。
前項第一款及第二款之未遂犯罰之。
刑法第二百十六條：
行使第二百十條至第二百十五條之文書者，依偽造、變造文書或登載不實事項或使登
載不實事項之規定處斷。
刑法第二百十條：
偽造、變造私文書，足以生損害於公眾或他人者，處五年以下有期徒刑。        Ａ
